臺灣高等法院臺南分院民事判決
110年度重上字第59號
上  訴  人  黃耀宗  
訴訟代理人  王進輝律師
被 上訴 人  李宗貴  
上列當事人間請求給付買賣價金事件，上訴人對於中華民國110
年4月23日臺灣臺南地方法院109年度重訴字第242號第一審判決
提起上訴，本院於110年12月1日言詞辯論終結，判決如下：
    主  文
上訴駁回。
第二審訴訟費用由上訴人負擔。
    事實及理由
一、本件上訴人主張：兩造於民國102年3月1日簽立股份買賣契
    約書（下稱系爭契約），約定上訴人轉讓訴外人八德開發股
    份有限公司（下稱八德公司）股份48,713股（下稱系爭股份
    ）與被上訴人，買賣價金新臺幣（下同）1億4千萬元，第1
    期款被上訴人應於上訴人將系爭股份全數轉讓時給付4千萬
    元、第2期款被上訴人應自八德公司取得臺南市政府核發臺
    南市○鎮區○○段000000地號土地（下稱000-00地號土地）興
    建建物之建照翌日起3個月內給付尾款8千萬元（下稱系爭尾
    款），其中第1個月給付3千萬元、第2個月給付3千萬元、第
    3個月給付2千萬元。被上訴人受讓系爭股份後，於103年至1
    04年6月間曾擔任八德公司之董事兼總經理，惟其於任期內
    ，不僅未設法改善八德公司原殯葬設施違建及增建問題，未
    向臺南市政府申請核發納骨塔建照，更主導將000-00地號土
    地規劃為土葬區，並於104年3月6日出售部分永久使用權於
    他人，以供興建家族墓園，又將在鄰地違法設置之靈堂改為
    辦公室使用，於離職時始以違建為由予以拆除，足見被上訴
    人係以不正當行為阻礙系爭尾款清償期之屆至，應類推適用
    民法第101條第1項規定，視為清償期已屆至，將系爭尾款給
    付上訴人。再者，八德公司原殯葬設施現供作存放骨骸之用
    之5樓違章建築物，恐因原殯葬設施無法符合原興辦事業計
    畫核准內容，致遭臺南市政府否准本件建照之申請。又八德
    公司雖自105年起將上開5樓違章建築物納入殯葬設施擴建計
    畫，惟該計畫何時能完成，仍遙遙無期，故兩造就系爭尾款
    之清償期約定，已處於事實上不能之狀態，自應認清償期已
    屆至等情。爰依系爭契約第3條約定及類推適用民法第101條
    第1項規定，求為命被上訴人給付系爭尾款及加計自起訴狀
    繕本送達翌日起算之法定遲延利息之判決（原審為上訴人敗
    訴之判決，上訴人聲明不服，提起上訴）。並上訴聲明：㈠
    原判決廢棄。㈡被上訴人應給付上訴人系爭尾款，及自起訴
    狀繕本送達翌日起至清償日止，按年息百分之5計算之利息
    。㈢願供擔保，請准宣告假執行。
二、被上訴人則以：兩造簽訂系爭契約時，八德公司可販售塔位
    所剩無幾，因八德公司百分之90之收入係靠販售塔位而得，
    若無塔位可販售，該公司股份即無價值可言，上訴人保證納
    骨塔建照必會獲准，被上訴人因而同意以鉅款購買系爭股份
    ，但擔心建照未能核准，兩造乃約定先給付6千萬元，待建
    照核准後再給付系爭尾款。被上訴人嗣雖曾擔任八德公司董
    事兼總經理，但無召開董事會之權利，亦無權代表八德公司
    向臺南市政府申請建照，且建照之准駁為臺南市政府之裁量
    權限，非被上訴人能力所及，被上訴人並無以不正當行為阻
    礙系爭尾款清償期屆至之情形。又被上訴人於104年3、4月
    間，出售塔位建地60坪與他人作為墓地，係因當時八德公司
    財務陷於困境，並無故意致兩造約定之條件不成就之行為。
    況八德公司自105年起，陸續向臺南市政府申請興建納骨塔
    建照，於109年11月14日已完成農地變更使用申請，待環評
    及通過水土保持計畫後，即可核准於000-00地號土地設置納
    骨塔，並無事實上不能核發建照。故系爭尾款之清償期尚未
    屆至，上訴人之請求為無理由等語，資為抗辯。並答辯聲明
    ：㈠上訴與假執行之聲請均駁回。㈡如受不利判決，願供擔保
    請准宣告免為假執行。
三、兩造不爭執事項：
  ㈠兩造於102年3月1日簽立系爭契約，約定上訴人轉讓八德公司
    系爭股份與被上訴人，買賣價金1億4千萬元，簽訂契約時給
    付2千萬元定金並充為價金之一部，第1期款被上訴人應於上
    訴人將系爭股份全數轉讓時給付4千萬元，第2期款被上訴人
    應自八德公司取得臺南市政府核發於000-00地號土地興建建
    物之建照翌日起3個月内給付系爭尾款，其中第1個月給付3
    千萬元、第2個月給付3千萬元、第3個月給付2千萬元，其餘
    契約内容詳如原證1即原法院109年度補字第631號卷第19至2
    5頁所示。被上訴人已依約給付6千萬元價金予上訴人，上訴
    人亦已依約轉讓系爭股份予被上訴人。
  ㈡000-00地號為八德公司所有（權利範圍全部），土地面積9,2
    30平方公尺，使用分區為一般農業區、使用地類別為殯葬用
    地，依謄本標示部「其他登記事項」欄所載，臺南市○鎮區○
    ○段00○00○號之建築基地包括000-00、000-00及000-000地號
    土地。
  ㈢被上訴人依系爭契約向上訴人購買股份之前，並未持有八德
    公司任何股份，惟自100年9月起即擔任八德公司董事，並於
    103年至104年6月間擔任八德公司董事兼總經理。
  ㈣000-00地號土地領有（81)南縣使字第04575號及（86)南工局
    使字第00500號使用執照在案；另八德公司曾於97年5月27日
    取得（97)南縣建字第1229號建照，基地為000-00地號土地
    ，惟無開工、竣工紀錄。後於106年8月24日再次申請建照，
    同年11月27日申請退件；再於107年12月28日申請建照，因
    逾期未補正資料，經臺南市政府工務局（下稱工務局）退件
    ；八德公司於105年11月14日（文號：翊富工字第105111400
    1號）起即陸續檢送「八德安樂園公墓設置計畫（含骨灰骸
    存放設施）之設置許可申請書」申請擴建，申請使用面積由
    原面積8.6553公頃擴充為19.42公頃，該土地使用用途為殯
    葬使用，計畫增設禮廳、靈堂、樹葬區，擴充納骨堂、火化
    場、停車場、廁所、家屬休息室及相關公共設施，於109年1
    1月24日完成農地變更使用申請，目前仍在環境影響評估中
    ，尚未通過環評審查，俟完成環評審查及通過水土保持計畫
    後，始可核准該擴建案興辦計畫，000-00地號土地於該擴建
    申請案中將設置納骨堂。
  ㈤被上訴人及訴外人余秋雄等人於106年間具狀聲請選派八德公
    司檢查人，經原法院以106年度司字第15至19號裁定選派余
    文彬會計師為八德公司檢查人，檢查八德公司自102年1月1
    日起之業務帳目及財產情形。
  ㈥八德公司於110年2月1日以八德字第1100201001號函稱：本件
    被上訴人確實於103年11月初有提供600萬元給八德公司周轉
    ，八德公司於103年11月底已歸還被上訴人本人。
四、本院之判斷：
　㈠上訴人主張被上訴人於103年至104年6月擔任八德公司董事兼
    總經理期間，八德公司未向臺南市政府申請核發納骨塔建照
    ，被上訴人更主導將000-00地號土地規劃為土葬區，並於10
    4年3月6日出售部分永久使用權於他人，以供興建家族墓園
    ，又將在鄰地違法設置之靈堂改為辦公室使用，於離職時始
    以違建為由予以拆除，足見被上訴人係以不正當行為阻礙系
    爭尾款清償期之屆至。再者，八德公司原殯葬設施現供作存
    放骨骸之用之5樓違章建築物，恐因原殯葬設施無法符合原
    興辦事業計畫核准內容，致遭臺南市政府否准本件建照之申
    請，系爭尾款之清償期約定，已處於事實上不能之狀態，應
    認清償期已屆至等情；為被上訴人所否認，並以前揭情詞置
    辯。經查：
　⒈按「殯葬設施之設置、擴充、增建、改建，應備具下列文件
    報請直轄市、縣（市）主管機關核准；…。一、地點位置圖
    。二、地點範圍之土地登記（簿）謄本及地籍圖謄本。三、
    配置圖說。四、興建營運計畫。五、管理方式及收費標準。
    六、申請人之相關證明文件。七、土地權利證明或土地使用
    同意書。」、「殯葬設施於核准設置、擴充、增建或改建後
    ，其核准事項有變更者，應備具相關文件報請直轄市、縣（
    市）主管機關核准；…。」、「開發行為依前條規定應實施
    環境影響評估者，開發單位於規劃時，應依環境影響評估作
    業準則，實施第一階段環境影響評估，並作成環境影響說明
    書。」、「開發單位申請許可開發行為時，應檢具環境影響
    說明書，向目的事業主管機關提出，並由目的事業主管機關
    轉送主管機關審查。」、「目的事業主管機關於環境影響說
    明書未經完成審查或評估書未經認可前，不得為開發行為之
    許可，其經許可者，無效。」、「建築物非經申請直轄市、
    縣（市）（局）主管建築機關之審查許可並發給執照，不得
    擅自建造或使用或拆除。」殯葬管理條例第6條第1項、第3
    項、環境影響評估法第6條第1項、第7條第1項、第14條第1
    項及建築法第25條第1項前段分別定有明文。
　⒉依據前揭規定可知，殯葬設施之設置、擴充、增建、改建事
    宜，涉及開發行為各項許可或環境影響評估等諸多行政管制
    事項，而各該具體開發行為之許可，係由主管機關依行為時
    各該相關專業法規，如環境影響評估法、殯葬管理條例、建
    築法及相關子法為審查。又殯葬設施之開發行為，如需實施
    環境影響評估者，通過環境影響評估審查更為目的事業主管
    機關核發開發許可之前提要件。換言之，殯葬設施之設置、
    擴充、增建、改建許可及殯葬設施建築物建照許可，係由各
    該專業法規之主管機關分別依法定程序，循序於各該階段行
    政程序為審查，且依其開發行為之性質，殯葬設施之設置、
    擴充、增建、改建之核准處分，係行為人後續申請殯葬設施
    建築物建照階段之基礎處分，使各該專業法規主管機關得藉
    由循序漸進之行政程序，遂行整體開發行為之有效管制。因
    此，開發行為人自須完備前階段之行政程序，始得接續依法
    取得建築主管機關核准興建殯葬設施建築物之建照甚明。
　⒊次按因條件成就而受不利益之當事人，如以不正當行為阻其
    條件之成就者，視為條件已成就，民法第101條第1項定有明
    文。所謂阻其條件之成就，必須有阻其條件成就之故意行為
    ，始足當之，若僅與有過失，尚不在此規定適用之列。又上
    開條文係為維護誠實信用原則，貫徹附條件法律行為之效力
    ，於因條件成就而受不利益當事人以不正當行為阻止條件成
    就時，特設該條件視為已成就之規定。惟對於條件成就施以
    影響之行為，究應如何定性其為不正當行為？舉凡故意妨害
    、違反法令或違背正義之行為均屬之外，當視法律行為時當
    事人之意思依誠實信用之原則客觀地評價，以決定該當事人
    所為是否可被允許？其評價之作成，並應考慮該當事人對系
    爭條件之成就施以影響之動機、目的，再參酌具體個案情況
    予以認定之。倘系爭條件成就之促成，係以不作為之方式為
    之，於評價該不正當性時，更應以作為義務之存在為前提。
    又按當事人預期不確定事實之發生，以該事實發生時為債務
    之清償期者，應認該事實發生時或其發生已不能時，為清償
    期屆至之時；倘債務人以不正當行為阻止該事實之發生，應
    類推適用民法第101條第1項規定，視為清償期已屆至（最高
    法院95年度台上字第906號、103年度台上字第2068號、88年
    度台上字第3254號判決意旨參照）。
  ⒋查依系爭契約第3條有關付款方式之約定，明文記載：「…第1
    期款：乙方（即本件被上訴人，下同）應於甲方（即本件上
    訴人，下同）將上開股份全數轉讓予乙方同時，給付甲方肆
    仟萬元。第2期款：自八德公司取得（以收受送達日為準）
    臺南市政府發核臺南市○鎮區○○段000000地號土地興建建物
    之建照翌日起，乙方應於3個月內給付甲方尾款捌仟萬元，
    其中第1個月給付參仟萬元，第2個月給付參仟萬元，第3個
    月付貳仟萬元。」等語（見兩造不爭執事項㈠），可知兩造
    係以預期八德公司所有之000-00地號土地，取得臺南市政府
    核發興建建物之建照事實發生之翌日起3個月內，作為被上
    訴人履行給付系爭尾款之債務清償期，自應同受此約定效力
    之拘束。
　⒌上訴人雖以前詞主張被上訴人以不正當行為阻止臺南市政府
    核發建照之事實發生，或本件建照之核發係處於事實上不能
    之狀態，應認系爭尾款之清償期已屆至云云。惟查：
　⑴衡諸000-00地號土地係八德公司所有之殯葬用地（見兩造不
    爭執事項㈡），該公司屬於「股份有限公司」之法人組織，
    有關公司業務之執行，依公司法第202條規定，除公司法或
    章程規定應由股東會決議之事項外，均應由董事會決議行之
    。而八德公司不論係申請殯葬設施之設置、擴充、增建、改
    建等許可，或興建殯葬設施建築物建照之許可，事涉公司所
    營事業之經營及財務資金之運用，依上開公司法規定，如公
    司章程無特別規定應由股東會決議者，須經董事會決議後，
    再由負責人代表公司對外執行之。觀諸八德公司有7位董事
    （含董事長），被上訴人於取得上訴人轉讓系爭股份之前，
    雖已擔任八德公司董事（尚無股份），於取得系爭股份後，
    曾於103年至104年6月間擔任八德公司董事兼總經理一職（
    見原審卷第81、83頁及兩造不爭執事項㈢），惟依上所述，
    有關八德公司就000-00地號土地是否申請殯葬設施之設置、
    擴充、增建、改建許可，或興建殯葬設施建築物建照許可，
    須經合議制之董事會作成決議行之，始符合公司治理之規定
    ，被上訴人僅為公司董事兼總經理，其一人並無從單獨作成
    以八德公司所有之000-00地號土地向主管機關提出上開申請
    之決定。且依公司法第203條之1第1項、第3項規定，董事會
    應由董事長或過半數之董事依法召集之。被上訴人既未擔任
    八德公司之董事長，本無召開董事會討論是否申請殯葬設施
    相關許可議案之權限，而上訴人亦未舉證證明被上訴人有何
    故意阻撓董事會召開或議決上開申請許可議案之行為，自難
    謂被上訴人有阻撓系爭尾款清償期屆至之故意行為存在。
　⑵再者，八德公司於105年11月14日即陸續檢送「八德安樂園公
    墓設置計畫（含骨灰骸存放設施）之設置許可申請書」申請
    擴建，於109年11月24日完成農地變更使用申請，目前已在
    環境影響評估程序中，尚未通過環評審查通過，待環評審查
    及通過水土保持計畫後，主管機關始可核准該擴建案興辦計
    畫，000-00地號土地於該擴建申請案中係設置納骨堂（見兩
    造不爭執事項㈣），據此可見，000-00地號土地並未曾因規
    劃為土葬區，出售部分永久使用權於他人，而有不能申辦擴
    建案興辦計畫之情事。其次，被上訴人是否消極不作為而應
    評價為有不正當行為之情形，須以其有該作為義務之存在為
    前提。考諸八德公司是否以其所有之000-00地號土地提出殯
    葬設施相關許可之申請，端視該公司整體經營計畫及財務資
    金運用情形，被上訴人僅為公司董事兼總經理，並無所謂其
    個人「作為義務」存在之情形。
　⑶又依八德公司110年9月17日八德字第1100917001號函（下稱
    八德公司110年9月17日函）覆略以：該公司現場有本院卷第
    161頁所示之5樓違章建築供存放骨骸之用，嗣經改制前臺南
    縣政府要求該建物不得再續有營業行為，該公司即遵旨停止
    等語（見本院卷第171、183頁）；及臺南市政府110年9月27
    日府工使二字第1101125257號函（下稱臺南市政府110年9月
    27日函）覆略以：①本院卷第161頁所示之5樓建築物（愛德
    堂塔位4、5樓），工務局已於104年9月16日府工使二字第10
    40940383號函認定違章建築在案。八德公司於臺南市○○區○○
    路000○0號（○○段000-00地號上建物）有存放骨灰（骸）事
    實，惟該公司於99年12月22日經查報處分後已停止繼續新增
    存放，目前僅收存查報前日前之骨灰（骸）罐。②原省政府
    時期82年12月21日社三字第64134號函核准啟用之興辦事業
    計畫內並無本院卷第161頁所示之5樓建築物。本次該公司增
    建及擴充興辦計畫（105年起開始辦理）內將該建物納入，
    以辦理該違規事項改善等語（見本院卷第185至191頁）；可
    知八德公司所興建之本院卷第161頁所示5樓違章建築物，早
    於兩造簽訂系爭契約之前即已存在多時，且八德公司現正在
    進行辦理該違規事項之改善事宜。核其事件性質，顯非被上
    訴人個人獨力所能為，自難謂其個人有作為義務而消極不為
    違規事項改善作為之情形。
　⑷另依八德公司110年9月17日函覆略以：被上訴人於103年至10
    4年6月擔任董事兼總經理期間，曾將未經原興辦事業計畫核
    准之靈堂改為辦公室使用，於卸任總經理時，以上揭辦公室
    係屬違章建築為由，全部予以拆除等語，足見上訴人所稱之
    靈堂改為辦公室使用之違章建築原已存在，且係在八德公司
    於105年11月14日檢送「八德安樂園公墓設置計畫（含骨灰
    骸存放設施）之設置許可申請書」申請擴建之前。次參臺南
    市政府110年9月27日函覆略以：依殯葬管理條例第6條第1項
    規定，八德公司未經主管機關核准前，均不得向工務局請領
    建築執照等語（見本院卷第185至191頁），僅係重申八德公
    司目前不得請領建照，係因尚未取得行政程序前階段之殯葬
    設施擴建許可處分之意旨，顯與上訴人所稱被上訴人將靈堂
    改為辦公室使用之違章建築物無關。是縱認被上訴人曾將八
    德公司早已違規設置之靈堂改為辦公室使用，嗣於離職時以
    違建為由予以拆除屬實，惟被上訴人之前揭行為，核與上訴
    人所稱被上訴人以不正當行為阻止八德公司取得建照云云有
    間，要難等同視之，而遽謂被上訴人有阻撓系爭尾款清償期
    屆至之行為。
　⑸復依上所述，殯葬設施之擴建許可與殯葬設施建築物建照許
    可，係由各該專業法規之主管機關分別循序依法定程序為審
    查，而殯葬設施擴建許可申請程序，係後續殯葬設施建築物
    建照申請之前置程序（基礎處分），環境影響評估審查結論
    更是許可開發行為之前提要件，上訴人主張環境影響評估與
    本件建照核發並無關係云云，已有誤解。再者，八德公司於
    106年8月24日申請建照，嗣申請自行退件；又於107年12月2
    8日申請建照，因逾期未補正資料，嗣雖經工務局予以退件
    （見兩造不爭執事項㈣）。惟稽之八德公司既尚未完備前階
    段之行政程序，其所為建照申請案有前述自行退件等情形，
    實屬當然之結果。又八德公司提出之殯葬設施擴建申請案，
    目前已在環境影響評估程序中，尚未通過環評審查通過，待
    環評審查及通過水土保持計畫後，主管機關再依法核准該擴
    建案興辦計畫，000-00地號土地於該擴建申請案中係申請設
    置納骨堂建築物，已如前述，上訴人徒以法定行政程序之期
    程，遽謂本件擴建計畫之完成遙遙無期，或恐遭主管機關否
    准本件建照之申請，而主張系爭尾款之清償期屆至，已屬事
    實上不能之狀態，應視為清償期已屆至云云，均非可採。
　⑹此外，上訴人所稱臺南市政府110年9月27日函覆：「㈢八德公
    司在未拆除…其他未經興辦事業計畫核准之違章建築物之前…
    均不得向本府工務局請領建築執照」等語，實係上訴人片面
    擷取函覆設題及回覆之片斷文字，自行割裂聯結而為之解讀
    ，明顯誤解該函所載本件依殯葬管理條例第6條第1項規定，
    八德公司未經主管機關核准前，均不得向工務局請領建照之
    原意。是以，上訴人依此主張系爭尾款清償期之屆至，係處
    於事實上不能之狀態云云，亦非可採。
　㈡準此以觀，依系爭契約第3條約定，兩造係以預期八德公司所
    有之000-00地號土地，取得臺南市政府核發興建建物之建照
    事實發生之翌日起3個月內，作為被上訴人履行給付系爭尾
    款債務之清償期。惟000-00地號土地目前尚未取得臺南市政
    府核發建照，且被上訴人就上開約定並無阻撓清償期屆至之
    故意行為，亦無負申請建照之作為義務存在，無從評價有何
    消極不作為之不正當性。又八德公司提出之殯葬設施擴建申
    請案，目前已在環境影響評估程序中，待環評審查及通過水
    土保持計畫後，主管機關即得依法核准該擴建案興辦計畫，
    000-00地號土地於該擴建申請案中，即係用以申請設置納骨
    堂建築物，相關行政程序正經主管機關依法進行審查中，亦
    無系爭尾款清償期之屆至，係處於事實上不能之狀態之情形
    。從而，上訴人主張系爭尾款之給付期限，應可類推適用民
    法第101條第1項規定，視為清償期已屆至云云，難謂有據。
五、綜上所述，上訴人依系爭契約第3條及類推適用民法第101條
    第1項規定，請求被上訴人給付系爭尾款，及自起訴狀繕本
    送達翌日起至清償日止，按年息百分之5計算之利息，為無
    理由，不應准許。從而原審所為上訴人敗訴之判決，並駁回
    其假執行之聲請，核無不合。上訴論旨指摘原判決不當，求
    予廢棄改判，為無理由，應駁回其上訴。
六、本件事證已臻明確，兩造其餘之攻擊或防禦方法及所用之證
    據，經本院斟酌後，認為均不足以影響本判決之結果，爰不
    逐一論列，附此敘明。
七、據上論結，本件上訴為無理由，依民事訴訟法第449條第1項
    、第78條，判決如主文。
中　　華　　民　　國　　110 　年　　12　　月　　22　　日
                  民事第六庭    審判長法  官  藍雅清
                      
                                      法  官  陳春長

                                      法  官  張季芬
上為正本係照原本作成。
上訴人如不服本判決，應於收受送達後20日內向本院提出上訴書
狀，其未表明上訴理由者，應於提出上訴後20日內向本院補提出
理由書狀（均須按他造當事人之人數附繕本）上訴時應提出委任
律師或具有律師資格之人之委任狀；委任有律師資格者，另應附
具律師資格證書及釋明委任人與受任人有民事訴訟法第466條之1
第1項但書或第2項（詳附註）所定關係之釋明文書影本。如委任
律師提起上訴者，應一併繳納上訴審裁判費。
被上訴人不得上訴。
中　　華　　民　　國　　110 　年　　12　　月　　22　　日

                                      書記官  郭馥萱
【附註】
民事訴訟法第466條之1：
⑴對於第二審判決上訴，上訴人應委任律師為訴訟代理人。但上
  訴人或其法定代理人具有律師資格者，不在此限。
⑵上訴人之配偶、三親等內之血親、二親等內之姻親，或上訴人
  為法人、中央或地方機關時，其所屬專任人員具有律師資格並
  經法院認為適當者，亦得為第三審訴訟代理人。
民事訴訟法第466條之2第1項：
上訴人無資力委任訴訟代理人者，得依訴訟救助之規定，聲請第
三審法院為之選任律師為其訴訟代理人。